臺灣高雄地方法院民事判決　　　　　　　94年度簡上字第87號
上　訴　人　林宛蓁
訴訟代理人　乙○○
被上訴人　　丙○○
　　　　　　戊○○
兼共同訴訟　己○○
代　理　人
共　　　同　甲○○
訴訟代理人　　　　　　　4
上列當事人間遷讓房屋等事件，上訴人對於中華民國94年3 月18
日本院高雄簡易庭93年度雄簡字第4000號第一審判決提起上訴，
經本院於民國94年12月20日言詞辯論終結，判決如下：
    主      文
原判決關於駁回上訴人後開第二項之訴部分，並訴訟費用部分之
裁判廢棄。
被上訴人丙○○應將門牌號碼高雄市左營區○○○路一九二號房
屋內以木板隔間之如附圖所示A 部分騰空後遷讓交還上訴人，並
應給付上訴人新臺幣萬零佰玖拾肆元，及自民國九十三年十
一月一日起至九十四年三月三十一日止按月給付新台幣陸萬貳仟
伍佰元，自民國九十四年四月一日起至遷讓房屋之日止，按月給
付新臺幣陸萬伍仟元。
其餘上訴駁回。
第一審、第二審訴訟費用由被上訴人丙○○負擔。
    事實及理由
一、上訴人起訴主張：被上訴人丙○○於民國92年9 月8 日與伊
    締結租賃契約（以下簡稱系爭租約），而由被上訴人丙○○
    向伊承租門牌號碼高雄市左營區○○○路192 號房屋（總面
    積484.32平方公尺）中如附圖所示以木板隔間之A部分214.
    11平方公尺（以下簡稱系爭房屋），雙方約定租賃期間自92
    年10月1 日起至95年8 月31日止，租金自92年10月1日 起至
    94年2 月28日止每月為新臺幣（下同）62,500元，自94年4
    月1 日起至95年8 月31日止每月則為65,000元，其租金支付
    的方法係由被上訴人丙○○一次開立35張同月租額且逐月兌
    現的本票交付予伊，並應於每月1 日於上訴人住所即高雄市
    前鎮區○○里○○街16號5 樓處交付現金的同時取回該月份
    之本票，且當雙方中途終止租約時，被上訴人丙○○應即搬
    遷而將租賃物以原狀交還上訴人，如有遲延，每逾限1 日應
    給付上訴人5, 000元之違約金。詎被上訴人丙○○在租賃期
    間竟未依前揭約定給付租金方式將93年2 月份之租金交付予
    上訴人，卻無端提存於法院，且被上訴人丙○○亦未繳付自
    93年4 月份起至8 月份止的租金，積欠租金總額業達375,00
    0 元，經限期催告給付仍未置理，伊即以起訴狀繕本之送達
    代終止系爭租約之意思表示而終止系爭租約，又被上訴人己○○、戊○○亦於被上訴人丙○○承租期間占有使用系爭房
    屋，於系爭租約終止後，其等自無權續為占有使用而應隨同
    遷出，且被上訴人丙○○繼續占有使用系爭房屋並享有相當
    於租金之利益，致伊受有損害，為此，依雙方租約的約定及
    不當得利法律關係聲明求為判決：(一)被上訴人應自系爭房屋
    遷出，並由被上訴人丙○○回復原狀；(二)被上訴人丙○○應
    給付上訴人30,394元及自93年11月間起至遷讓房屋止按月給
    付上訴人62,500元，詎原審乃認原租約所約定的租金給付方
    法，業於92年10月份起變更為由被上訴人丙○○將租金持往
    上訴人之母乙○○所經營位於高雄市○○○路192 號之停車
    場交付予乙○○或該停車場內之員工，於93年1 月份起則又
    變更為由乙○○派請停車場職員前往被上訴人丙○○所承租
    系爭房屋處收取，因認被上訴人丙○○未能完成給付租金係
    因不可歸責於其之事由所致而駁回對被上訴人之請求，惟伊
    只是應被上訴人丙○○的要求始派訴外人職員丁○○前往收
    取，絕非已合意改定由上訴人前往收取，且被上訴人丙○○
    自93年4 月份起至8 月份止的租金也並未存放於朱立人律師
    處供上訴人領取，是原審的認定有違證據法則，爰於本院聲
    明：(一)原判決廢棄；(二)被上訴人丙○○將系爭房屋回復原狀
    後，被上訴人均應自系爭房屋遷出；(三)被上訴人丙○○應給
    付上訴人30,394元及自93年11月起至94年3 月31日止按月給
    付62,500元，自94年4 月1 日至遷讓房屋止按月給付65,000
    元。
二、被上訴人則以：兩造於系爭租約上所約定租金之交付方式，
    僅係因租約為制式條款而依式填寫，惟雙方並無一定遵循之
    意，且實際上租金亦均係由上訴人委派訴外人丁○○前來收
    取，故雙方的約定應係由上訴人至被上訴人承租處即系爭房
    屋收取始為正當，嗣因上訴人任意調漲停車費之金額為被上
    訴人丙○○所拒絕，上訴人因此不前來收取租金，被上訴人
    不得已才將93年2 月份之租金提存於法院，後雙方雖於同年
    3 月雙方達成協議，上訴人並已領取同年3 月份的租金，但
    自同年4 月份起至8 月份止上訴人又未依約派員至系爭房屋
    處收取租金，雖被上訴人丙○○曾請訴外人丁○○回去查問
    ，且也函請上訴人至朱立人律師處收取伊存放的租金，惟上
    訴人均不願出面處理，是被上訴人丙○○並未違約，上訴人
    未取得租金係因未按雙方約定之方式收取，其終止系爭租賃
    契約並不生效力等語置辯，並於本院聲明駁回上訴人之上訴
    。
三、兩造不爭執事項：
  (一)上訴人與被上訴人丙○○於92年9 月8 日簽訂租賃契約，雙
    方約定租金支付期、地點、方法為被上訴人應一次開立35張
    同月租額之逐月兌現本票交付予上訴人，並於每月1 日於上
    訴人住所（高雄市○鎮區○○街16號5 樓）交付現金而同時
    取回該月份之本票。
  (二)被上訴人丙○○自訂約後，92年10、11、12月份均有繳交租
    金，但均不在約定地點交付。
  (三)94年8 月間上訴人曾到朱立人律師處欲拿租金換取本票回來
    。
四、本件爭執之事項經兩造於審理時協議簡化為：(一)被上訴人丙○○支付租金的地點是否符合雙方的約定？(二)上訴人終止租
    約的意思表示是否合於規定？茲敘述如下：
（一）被上訴人丙○○支付租金的地點及方式是否符合雙方的約
      定？原告清償的效力？
     1、按「當事人互相表示意思一致者，無論其為明示或默示
        ，契約即為成立，」民法第153 條第1 項定有明文，而
        「買賣契約之成立，須以雙方當事人之合意為要件，故
        契約成立之後，一方欲變更原約定內容之一部，如未經
        他方合意，則日後他方因變更受有損害，自可以對方違
        反原約為理由，請求賠償」、「默示之承諾，必依要約
        受領人之舉動，或其他情事足以間接推知其有承諾之意
        思者，始得認之，若單純之沉默，則除依交易上之慣例
    　　或特定人間之特別情事，足認為承諾者外，不得認為承
        諾」，最高法院18年度上字第452 號、21年度上字第15
        98號分別著有判例。本件被上訴人固辯稱系爭租金均係
        由上訴人委人前來收取，故兩造約定繳納租金之方式應
        係由上訴人至其處所收取始為正當云云，惟此業為上訴
        人所否認，而兩造約定給付租金方式，業於系爭租約定
        明被上訴人丙○○應1 次開立35張逐月兌現本票交付予
        上訴人，並於每月1 日於上訴人住所即高雄市○鎮區○○街16號5 樓交付現金予上訴人並同時取回該月份之本
        票，而證人即曾於被上訴人處工作之前員工胡台霞於本
        院審理時固證稱：「我看過上訴人代理人，他們一號都
        會去店裡收租。我約看過二、三次。除了上訴人代理人
        外，尚有另一個小姐」等語，此與任職於上訴人訴訟代
        理人所營停車場收費員之證人丁○○於原審所證稱之「
        兩造所訂定系爭租約內容伊並不清楚。伊曾於九十三年
        一月份至三月份因證人乙○○叫伊前往被告等人所承租
        經營之麵店收租金，但二月份之租金伊未收到，但並未
        多問原因就離開，如果伊有收到租金，就會將被告所開
        立之本票交還給被告。九十二年十一月份及十二月份之
        租金是由被告己○○拿到明華一路一九二號停車場交予
        證人乙○○」等語並未完全相符，惟上開證詞至多僅得
        證明被上訴人丙○○實際繳付租金地點及方式曾與所訂
        系爭租約內容不合之事實，尚難遽此推論被上訴人丙○○於契約存續期間業與上訴人特別約定改變系爭租約之
        租金繳付方式，而上訴人與被上訴人丙○○迄未明示合
        意變更原契約之內容，且證人胡台霞上開證述中亦陳稱
        ：「我不清楚是上訴人自己來還是被上訴人打電話叫他
        來收」等語，則縱上訴人或其代理人曾親自至被上訴人
        處收取租金，惟此並無確定係其主動變更收取方式或係
        應被上訴人之要求而予其方便所為，依此舉動，尚無足
        以間接推知其有要約或承諾變更收取租金方式之意思而
        得認之為已默示合意者，而被上訴人於此復未另行舉證
        證明兩造就租金給與方式已再合意變更為往取債務，則
        兩造於93年2 月被上訴人將租金提存於法院前，應未經
        明示或默示合意變更有別於系爭租約所約定的給付租金
        方式。是系爭租約之租金給付地點，於系爭租約存續期
        間內上訴人與被上訴人丙○○有爭執時，自仍應按原先
        合意的內容即依系爭租約所約定，向契約所載上訴人之
        住所即高雄市○鎮區○○街16號5 樓處或其代理人處交
        付現金始生繳付租金之效力，被上訴人所辯兩造約定係
        由上訴人至被上訴人承租處收取云云並無依據，自不足
        採。
     2、次按「依契約應由出租人赴承租人處收取租金，而出租
        人並未赴承租人處收租者，則衹構成出租人受領之遲延
        ，不能謂為承租人之欠租，設此際承租人業已催告出租
        人收租，或已將租金提存者，其不能謂承租人欠租固不
        待言，縱或承租人未為此項催告或提存，其不能構成承
        租人之欠租責任亦同」，最高法院52年度台上字第1324
        號判例，則以反之於此往取債務之赴償債務而言，債務
        人須於清償地提出其給付，如非清償地之給付，債權人
        自得拒絕之，且債務人之給付亦不符債之本旨而不生清
        償之效力，並即構成給付遲延甚明。經查，被上訴人丙○○於93年2 月間即因兩造爭執系爭租約所載租金是否
        包含停車位而將租金提存於法院，此提存之原因亦據被
        上訴人自承是因為雙方並無共識即提存於法院，是該提
        存既非上訴人受領遲延，或不能確知孰為債權人而難為
        給付者，顯不生清償租金之效力。嗣並將93年2 、4 、
        5 、6 、7 、8 月份應繳付的租金均置於朱立人律師處
        ，並通知上訴人領取，此有被上訴人所提出本院93年度
        存字第1111號提存書1 份（原審卷第42頁）存證信函（
        原審卷第41、45、46、47頁）在卷可稽，訴外人朱立人
        於本院審理時亦提出「陳報狀」載明：「至今本所仍代
        管被上訴人交付之支票票號BN0000000 、面額新臺幣49
        5,668 元之支票一紙」等語附卷可佐，是依上述之被上
        訴人丙○○於給付租金的地點依約定在上訴人或其指定
        的代理人處為之。惟被上訴人丙○○未經上訴人的同意
        即任意改變給付方法及清償地點，其變更給付方法，自
        與契約所定不合，而未符債本旨，依上開說明，被上訴
        人丙○○所為上開給付，上訴人原即得加以拒絕，其清
        償自尚不生支付租金之效力。故被上訴人丙○○並未完
        成93年2 、4 、5 、6 、7 、8 月份租金的繳付而已給
        付遲延，應堪認定。
     3、至被上訴人丙○○雖將前開未繳付的租金通知上訴人至
        訴外人朱立人律師處取償，然上訴人並未能領得款項，
        此據前揭訴外人朱立人律師於陳報狀載述：「94年6 、
        7 月份左右上訴人與伊委任之黃榮作律師一同前往本所
        欲與被上訴人商談租約事宜，取回支票，詎料又因雙方
        因聯繫有誤致商談不成」、「陳報人事務所之小姐亦多
        次告知上訴人委任之黃榮作律師可自行與被上訴人聯繫
        後至所領取支票，惟雙方似未相互聯繫，以致此事件拖
        延至今」等語確實，因此被上訴人丙○○事後的逾期給
        付仍未經債權人之上訴人受領而不生清償的效力。
（二）上訴人終止租約的意思表示是否合於規定？被上訴人應否
      遷離返還？
     1、按承租人租金支付有遲延者，出租人得定相當期限，催
        告承租人支付租金，如承租人於其期限內不為支付，出
        租人得終止契約。租賃物為房屋者，遲付租金之總額，
        非達2 個月之租額，不得依前項之規定，終止契約。其
        租金約定於每期開始時支付者，並應於遲延給付逾2 個
        月時，始得終止契約，民法第440 條第1 、2 項定有明
        文。查被上訴人丙○○迄93年8 月所積欠的租金已達37
        5, 000元，此為兩造所不爭執，是縱先予以扣除押租金
        130,000 元，其尚積欠租金245,000元，以每月應支付
        62,500元計算，被上訴人丙○○顯已逾2 個月租金總額
        ，又系爭租約租賃期間自92年10月1 日起即須按月於1
        日每期開始時支付租金，被上訴人丙○○遲延給付6 個
        月期的租金，亦顯逾2 個月繳付期，而上訴人復已於93
        年7 月9 日催告通知被上訴人丙○○給付租金，此亦有
        上訴人所提出存證信函1 份為據（原審卷第13頁參照）
        ，嗣其並以原審起訴狀繕本的送達代終止契約之意思表
        示，並於93年9 月7 日本院送達予被上訴人丙○○，亦
        有送達證書附卷足稽，參照前揭規定，上訴人自已合法
        解除系爭租約應堪認定。
     2、按租期屆滿或中途終止租約時，被上訴人應即搬遷，將
        租賃物以原狀交還上訴人，此為系爭租約第12條所明定
        ，承前所述，上訴人既已合法終止系爭租約，故上訴人
        要求被上訴人丙○○自契約終止時起立即搬遷，並將租
        賃物以原狀交還上訴人，應屬有據。又被上訴人己○○
        、戊○○皆在系爭租屋處於被上訴人丙○○所經營之餐
        廳外場幫忙，此業據被上訴人己○○、戊○○於原審中
        陳稱無訛（原審卷99頁言詞辯論筆錄參照），並為被上
        訴人所不爭執，則被上訴人己○○、戊○○既僅係占有
        機關，系爭房屋在其等占有之下時因係受被上訴人丙○○的指示而占有，且系爭房屋係供營業使用而非住屋，
        而其等並未設籍於此，並非事實上管領系爭房屋之人而
        非得為物之請求權之相對人（最高法院64年度台上字第
        801 號判決參照），且其等原即須於被上訴人丙○○返
        還系爭房屋時併行遷出，是上訴人併請求被上訴人己○○、戊○○應遷出系爭房屋，即非適法。
五、按「依不當得利之法則請求返還不當得利，以無法律上之原
    因而受利益，致他人受有損害為其要件，故其得請求返還之
    範圍，應以對方所受之利益為度，非以請求人所受損害若干
    為準，無權占有他人土地，可能獲得相當於租金之利益為社
    會通常之觀念，是被上訴人抗辯其占有系爭土地所得之利益
    ，僅相當於法定最高限額租金之數額，尚屬可採。」，最高
    法院61年度台上字第1695號著有判例可資參照。本件上訴人
    與被上訴人丙○○所訂租賃契約業經上訴人合法終止已如前
    述，則被上訴人丙○○於系爭租賃契約終止後仍繼續占有、
    使用系爭房屋，自已係無法律上之合法權源而屬無權占有，
    且其自93年9 月7 日經通知終止之時起無權占用系爭房屋而
    為使用收益，此業破壞上訴人基於系爭房屋所有權之利益歸
    屬並致其受有損害，依上開說明，被上訴人丙○○自應將依
    社會通念可能獲得之相當租金之利益償還予上訴人，而上訴
    人與被上訴人丙○○所訂之租約，其租金自92年10月1 日起
    至94年2 月28日止每月為62,500元，自94年4 月1 日起至95
    年8 月31日止為每月65,000元，此有房屋租賃契約書在卷可
    憑，且系爭房屋係供營業使用而非自住，亦為兩造所不爭執
    ，則系爭房屋既為供營業使用之房屋而由承租人用以營業獲
    取利潤，且其係坐落於高雄市○○區○○路、富國路附近之
    商業區而享有該商圈之商業利益，而其租金支出原屬營業成
    本之一部，其自非一般居住用房屋可為比擬，其自不應受土
    地法第97條規定之限制（最高法院92年度台上字第20號判決
    參照），故本院審酌系爭房屋所在位置、價值、原租賃狀況
    及社會經濟情況，原租約所定之每月租金62,500元、65,000
    元為最符合系爭房屋每月使用利益之客觀交易價值，被上訴
    人丙○○自應就其所受以系爭房屋上開每月之租賃價格返還
    予上訴人。
六、綜據上述，被上訴人丙○○業遲延給付租金2 期以上，上訴
    人主張終止契約自屬合法有據，從而，上訴人基於系爭租約
    及所有權的作用，請求被上訴人丙○○將系爭房屋回復原狀
    後，應自系爭房屋遷出，且並應給付上訴人積欠的租金
    及無權占有所受的不當利得即30,394元及自93年11月間起至
    94年3 月31日止按月給付上訴人62,500元；自94年4 月1日
    至遷讓房屋止按月給付上訴人65,000元，即屬適當，應予准
    許，其逾此範圍外的請求為無據，應予駁回。原審以上訴人
    未合法終止契約為由，而為上訴人此部分敗訴之判決，容有
    違誤，上訴人求為廢棄改判，為有理由，爰由本院將原判決
    廢棄，並改判如主文第2 項所示，至於上訴人之請求不應准
    許部分即被上訴人己○○、戊○○遷出部分，原判決依其理
    由，雖屬不當，而依其他理由仍應認為正當，上訴意旨求為
    廢棄原判決改判為無理由，應予駁回其上訴。
七、本件事證已臻明確，兩造其餘舉證及攻擊防禦方法，核與判
    決結果不生影響，爰不予一一論述，附此敘明。
八、結論：本件上訴為一部有理由、一部無理由，依民事訴訟法
    第463 條、第436 之1 第3 項、第449 條第2 項、第450 條
    、第78條、第85條第1 項但書，判決如主文。
中　　華　　民　　國　　94　　年　　12　　月　　28　　日
                      民事第五庭審判長法　官　 黃宏欽
                                      法　官　 王雅苑
                                      法　官　 古振暉
正本係照原本作成。
本判決不得上訴。
中　　華　　民　　國　　94　　年　　12　　月　　28　　日
                                     書記官　   陳展榮
